【裁判字號】    89,訴,4271
【裁判日期】    900404
【裁判案由】    返還寄託物等
【裁判全文】
臺灣臺北地方法院民事判決  八十九年度訴字第四二七一號
    原      告  甲○○
    訴訟代理人  余淑杏律師
                賴淑惠律師
                洪宗巖律師
    被      告  大安商業銀行股份有限公司  設台北市○○路○段四一號一樓
    法定代理人  丙○○      住.
    被      告  丁○○      住.
                乙○○      住.
    共      同
    訴訟代理人  李新興律師
    複  代理人  林元祥律師
右當事人間請求返還寄託物等事件，本院判決如左：
    主    文
原告之訴及其假執行之聲請均駁回。
訴訟費用由原告負擔。
    事    實
甲、原告方面：
  一聲明：
    (一)先位聲明部分：
      1.被告大安商業銀行應給付原告新台幣（下同）三百三十萬元整，及自起訴狀
        送達之翌日起至清償日止，按年利息百分之五計算之利息。
      2.被告丁○○、乙○○及大安商業銀行應連帶自八十九年九月卅日起，每月卅
        一日，以三百三十萬元按附件計算之利息給付原告，至被告大安商業銀行依
        前項清償原告日止。
      3.原告願供擔保，請准就前兩項聲明宣告假執行。
    (二)備位聲明部分：
      1.被告丁○○、乙○○及大安商業銀行應連帶給付原告三百三十萬元，及自八
        十九年九月卅日起，每月卅一日，以三百三十萬元按附件計算之利息給付原
        告，至清償日止。
      2.原告願擔保請准宣告假執行。
  二陳述：
    (一)原告與妻林劉秀枝共有坐落台北市○○區○○街三小段八六六地號土地及其上
      卅二、卅三建號，門牌為台北市○○○路○段十一巷廿六號房屋（下稱系爭房
      地），因誤信有自稱「羅滋南」代書謂其與被告大安商業銀行（下稱大安銀行
      ）往來關係良好，能爭取較優惠條件為藉口，遂於八十九年八月十六日至被告
      大安銀行營業所，洽談以前開房地設定抵押借款事，而被告丁○○乃是項借貸
      之承辦人員，其即執定型化之借據要求原告填具，並稱借款金額及日期部份暫
      勿填寫須待放貸單位核准，嗣又要求原告於該銀行開立乙種活期存款帳戶，以
      便該銀行將款項直接入帳戶內，原告未疑有他，惟被告丁○○辦理開立帳戶事
      宜費時甚久，被告丁○○乃向原告稱存摺可他日再領，原告遂未取存摺即離去
      。嗣後原告竟發現該款項新台幣三百五十萬元已於八十九年八月卅一日存入原
      告於被告銀行設立之乙種活期存款帳戶內，但被告丁○○竟於八十九年八月卅
      一日未通知原告之情形下，而將原告之存摺擅交未經原告授權之「羅滋南」代
      書，且當日下午二時許「羅滋南」代書即執該存摺及蓋有偽刻印章之取款條，
      向被告乙○○洽辦並偽填身分證字號（Ｚ000000000，嗣經查身份證字號所示之
      人羅滋南，目前在服刑中），致「羅滋南」代書自原告之存摺帳戶內盜領三百
      三十萬元（有關自稱「羅滋南」代書部份，已經刑事告訴偵查中）。
    (二)有關先位聲明之主張：
      1.查原告主張被告大安銀行應返還原告消費寄託物，係因被告大安銀行將系爭
        存款三百三十萬元給付未經原告授權之第三人「羅滋南」，對原告不生清償
        消費寄託物之效力，故被告大安銀行應返還原告寄託物新台幣三百三十萬元
        ，合先敘明。
      2.被告丁○○、乙○○違反職務之行為，致原告受有三百三十萬元借貸利息之
        損害，依民法第一百八十四條第一項前段規定、第一百八十五條規定，被告
        丁○○、乙○○應原告之損失連帶負損害賠償責任。又因被告丁○○及乙○○均為被告大安銀行之受僱人，依民法第一百八十八條第一項規定，被告大
        安銀行應與被告丁○○、乙○○連帶賠償原告三百三十萬元利息損失。
      3.關於被告丁○○、乙○○違反善良管理人之注意義務，理由如后：
        被告大安銀行之受僱人即另被告丁○○未依規定及時通知原告洽領存摺，
          已違反保管存摺之注意義務—按財政部八十三年九月十七日台財融第八三
          三一八三六三號函稱「各金融機構遇有存戶未及時領回存摺時，應即設簿
          登記，交指定主管人員集中保管，並列入內部稽核項目內，定期查核其所
          記載日期、收付金額及餘額是否與電腦檔案資料相符，並儘速以電話或發
          函方式通知客戶洽領。」，而查被告丁○○竟向原告稱存摺可他日再領，
          且亦未於製作完成存摺後，依前揭規定將原告未領回存摺事登載於稽核簿
          內，又未即時通知原告洽領，顯已違反其保管存摺之義務。此依被告羅詩
          文於九十年三月十三日庭訊時自稱：「他們是八月十六日上午來的…所以
          那天下午三點多存摺才辦好。」「當天下午我去櫃台領取存摺後，就一直
          放在我的抽屜裡保管，因為一般存摺要到貸款核撥之後才會用到。我將存
          摺保管到八月卅一日，期間我並未通知原告或羅代書來領。」「我替客戶
          保管存摺的情形還蠻多的，我到櫃台替客戶領存摺，會蓋章簽收，表示是
          我代領，除此之外，並沒有做登簿等管制手續。」可證。
        被告丁○○擅將存摺交付未經原告授權之第三人「羅滋南」，縱非故意，
          亦屬重大過失—查被告應即時通知原告洽領存摺之義務，已如前述，惟被
          告丁○○除未遵守該規定外，竟擅將存摺交付未經原告授權之第三人「羅
          滋南」，且未於交付存摺予第三人「羅滋南」前後，以電話等方式向原告
          確認或通知，顯對應注意能注意事項而不注意，實有重大違誤。至於被告
          事後託稱係經原告於開戶時指示云云，則與事實完全不相符，被告應就受
          原告指示之情事確實舉證，否則其空言託詞，無非係事後卸責之詞，並不
          得採信。再被告尚辯稱，因原告委託「羅滋南」代書辦理抵押貸款事，是
          將存摺交「羅滋南」代書，並無不合，有表見代理規定之適用云云，惟查
          ，委託辦理「抵押設定」與「領取存摺」乃屬二事，且原告雖委託「羅滋
          南」代書洽辦抵押設定事，然無論抵押設定文件之用印，或銀行開戶事宜
          等，均係原告親自協同「羅滋南」代書前去，「羅滋南」代書僅於設定抵
          押過程提供意見，其中並無令其代理原告之行為，況「抵押設定」與「領
          取存」實屬二事，當不得混為一談，本件並無表見代理之情事，被告之辯
          稱不足採信。復查，原告之子林資惟先生，尚於原告申請開戶後數日即八
          十九年八月二十一日，經被告要求至該行辦理原告貸款對保事宜，何以被
          告未委請原告之子林資惟領回其父領存摺，或與原告確認後將存摺交原告
          之子林資惟，卻遲至八月卅一日始擅將存摺交「羅滋南」代書，顯見其辯
          稱純係卸責之詞。
        被告乙○○並未確實核對領款人身分，且未確認領款人是否有權取款—按
          財政部台財融字第八六六七二一六號函：「一定金額以上之通貨交易係指
          新台幣壹佰伍拾萬元以上之現金…，金融機構應憑客戶提供之身分證明文
          件或護照確認其身分，並將其姓名、出生年月日、住址、交易帳戶號碼、
          交易金額、身分證明文件號碼加以紀錄…交易如係由代理人為之，應確認
          代理人之身分，必要時並確認被代理人身分…」云云，可知金融機構於客
          戶交易新台幣壹佰伍拾萬元以上金額時，應確認交易對象之身分甚且應確
          認被代理人之身分。惟查，被告乙○○於辦理「羅滋南」代書領款時，並
          未遵守前開財政部函釋應「確認」其身分之規定，僅抄取其身分證字號而
          已，蓋依該身分證字號載之人，名雖為羅滋南，然其於八十九年六月二日
          即入彰化監獄受刑迄今，可見八十九年八月卅一日該自稱「羅滋南」代書
          之人前去盜領存款時，顯係利用或偽造變造他人身分證件以出示於被告羅
          瓊文，是若該「羅滋南」代書未偽造變造身分證件者，則證件照片所示必
          與「羅滋南」代書相貌不同，被告乙○○顯有過失；而若該身分證件經偽
          造變造者，則被告乙○○亦違反「確實」核對身分之規定。再者，被告既
          得因「羅滋南」代書於取款時之記載而知其非存戶本人，然竟於未有任何
          文件得以證明「羅滋南」代書有代領存款權限之情形下，又未向原告確認
          是否有代理之情事，致遭第三人「羅滋南」盜領存款，實難謂未違反善良
          管理人之保管義務。
        原告乃乙種活期存款通儲戶，關於提款設有密碼，惟被告竟任第三人「羅
          滋南」代書於未填立密碼之情形下，任其提領，非可謂無過失—查依台灣
          銀行（八九）銀營乙字第二二九九三號覆  鈞院函：「按本行活期性存款
          戶，得依其本身需要，與本行約定取款碼或申請全行通用印鑑卡，為防範
          冒領存款，增強聯行代付之安全性，自八十六年元月廿三日起，凡新申請
          或申請補發全行通用印鑑卡或領有全行通用印鑑卡存戶申請更換印鑑者，
          均須指定取款碼，嗣後存戶在原存行提款或持有全行通用印鑑卡者，於原
          存行及聯行提領款項時，應填立取款碼，惟存戶遺忘密碼時，倘能提示身
          分證明文件，核驗確係本人，本行得融通辦理。」云云，可知存戶與銀行
          間關於提款密碼之設定，旨在確保存款安全，無區別存戶係在原存銀行提
          領，或其他分行提款，且當存戶單純遺忘密碼時，尚須核驗確認為存戶本
          人提款，始得融通取款，是見銀行業者輔以設立提款密款之方式，加強保
          管存款安全之慣習。而查本件原告既與被告銀行間約定設有提款密碼（此
          事實被告銀行自認之），然被告銀行竟未要求取款人填立提款密碼辨識，
          即任「羅滋南」代書領得現款三百三十萬元，顯未盡善良管理人之注意義
          務。
      4.關於被告辯稱原告有指示被告丁○○將存摺交予「羅滋南」代書事，及被告
        乙○○已確實核對提領「羅滋南」代書身份事，與被告乙○○未要求提示通
        提密碼未有過失云云，未符實情，不值採信。蓋以：
        系爭取款條上「甲○○」印文，雖經法務部調查局鑑定認「紋線特徵相符
          」，惟並非得以逕稱系爭取款條上「甲○○」印文，即係源自原告開戶之
          原印鑑，甚或推測該印文係「原告在取款條親蓋後交由羅滋南」，「羅滋
          南」代書究以何種方式偽刻印文以行詐騙之不法犯行，原告並無從得知，
          且查現市場上普遍存在有以設妥之電腦程式篆刻印章之情形，徒以「紋線
          特徵相符」，並無得以遽稱該印文即係原告持以開戶原印章鑑之蓋印。況
          被告丁○○於擅交存摺時，並未見取款憑條之印文記載，其事後推論被告
          丁○○確有經原告指示將存摺交予「羅滋南」代書事，顯係倒果未為因，
          實無可採。至於被告尚辯稱「羅滋南」代書何以不全部一次領取款項三百
          五十萬元，而僅提領三百三十萬元，及事發後逕委律師發函云云，純係其
          片面臆測之詞，且與本案無直接相涉，並無足取。
        次查，被告乙○○未按前開財政部台財融字第八六六七二一六號函示確實
          核對領款人身分，且未確認領款人是否有權取款情事，已如前所述，被告
          當無從以「羅滋南」代書所持取款憑條蓋印之印文與原留印鑑章印文「相
          符」，即自行推認「羅滋南」係受原告之委託領款，而託稱謂「此情形一
          般銀行營業員均不會再向存戶確認是否有授權代理」云云，蓋果如此，前
          開函示規定，實無非形同具文。
        再查，被告辯稱關於聯行提款密碼於存戶在開戶行提領款項時，須要求存
          戶填寫聯行提款密碼之規定，係由各金融機關之規定，並非一致，屬存戶
          與金融機構間自行約定，被告大安銀行既與原告約定有：「上開通提密碼
          在停止使用前，存戶向貴行各營業單位（開戶行除外）取款時，應輸入通
          提密碼，否則貴行得拒絕付款。」是「羅滋南」代書於原告開設於被告之
          分行提款，雖被告乙○○未要求提款人提示通提密碼，亦無過失云云，惟
          依前開台灣銀行（八九）銀營乙字第二二九九三號覆  鈞院函指，約定取
          款碼密係為「防範冒領存款，增強聯行代付之安全性」目的觀之，大安銀
          行既對原告負有依善良管理人之注意保管消費寄託物之義務，且無不能要
          求提款人於原開立銀行提款時，亦令其提示密碼之注意義務者，則被告大
          安銀行要難因其未周嚴之約款，即得免除其注意義務。至於被告乙○○是
          否符合其與被告大安銀行間之內部核管事項，乃另一問題，不得謂被告大
          安銀行因其受僱人被告乙○○符合被告大安銀行內部難稱完備之約款，即
          認被告大安銀行無庸負過失之責。況被告舉慶豐銀行之「於原開戶行每次
          付款，須憑存摺及原留印鑑並填具取款憑條辦理，若須加取款密碼時，應
          另行申請方」、華南銀行之「在開戶行提款時□應憑□不須提款碼辦理（
          未勾選者，視同不須提款碼辦理）」、富邦銀行之「全代收付，以□□□
          □為取款密碼，在原存行□要□不要鍵入取款密碼」及安泰銀行之「申請
          聯行代付，選定□□□□為提款密碼。在原存行取款時，仍需填寫上述密
          碼。」為例，僅得以證明上開四銀行有將原存行是否須於提款時尚應提示
          密碼之約定，憑存戶選擇外，並無足以證明被告大安銀行限制原告於開戶
          行提款無庸檢視密碼之規定，已盡善良管理人之責。
    (三)有關後位聲明之主張：
      查被告丁○○、乙○○為被告大安銀行之受僱人，其二人違反前開財政部八十
      三年九月十七日台財融第八三三一八三六三號函規定，及財政部台財融字第八
      六六七二一六號函規定，未盡保管存摺之義務，未踐行確認交易金額達一百五
      十萬元以上客戶身分事，及被告大安銀行對原告已約定提款密碼，但未注意確
      實防範冒領事，致第三人「羅滋南」將原告帳戶內三百三十萬元現款取走，對
      原告生有三百三十萬元及依借貸契約（原證三）計算之利息損害，依民法第一
      百八十四條第一項前段、第一百八十五條第一項及第一百八十八條規定，被告
      等三人應連帶對原告負損害賠償責任，是請求判決如後位聲明。
乙、被告方面：
  一聲明：
    (一)原告之訴先位聲明、備位聲明及假執行聲請均駁回。
    (二)如受不利益判決，願供擔保請准宣告免為假執行。
  二陳述：
    (一)兩造間並不爭執之事實經過，略為：被告丁○○於八十九年八月初，接獲自稱
      「羅滋南」代書者之電話，洽詢房屋貸款之相關事宜，洽談後被告丁○○至實
      地勘估房屋，以初步估計可貸款之額度，當時羅代書已在屋內等候。同年八月
      十六日原告及其妻林劉秀枝與羅代書一同至被告大安商業銀行辦理貸款手續，
      並由原告甲○○開立 000-00-000000-0活期儲蓄存款帳戶，作為貸款核准後被
      告大安商業銀行撥款，及往後原告按期存入繳納貸款本息供被告大安商業銀行
      直接扣款之用。是日，因原告向被告丁○○告稱有要事須立即離開（原告則稱
      因腳痛想趕快回家），未待上開000- 00-000000-0活期儲蓄存款帳戶之存摺製
      作完成，原告將印鑑章收回並指示被告丁○○代為保管存摺後，即先行離去。
      其後，即同年八月廿五日被告大安商業銀行總行核定本件貸款額度為三百五十
      萬元，經通知羅代書準備抵押權設定相關文件送被告用印後，即由原告自行至
      台北市中山地政事務所辦理抵押權設定登記；同年八月卅一日原告與羅代書自
      中山地政事務所領取他項權利證明書與土地及建物登記謄本後，由羅代書送交
      被告大安商業銀行辦理貸款核撥手續。被告大安銀行於同日下午一時廿二分左
      右將貸款新台幣三百五十萬元撥入原告上開 000-00-000000-0活期儲蓄存款帳
      戶內。同日下午二時五十分左右羅代書來行提交存摺與蓋有原告印鑑章印文之
      取款憑條欲提領新台幣三百三十萬元，被告乙○○經核對取款條上「甲○○」
      印文與原告留存印鑑卡印文認為相符、羅代書身分證照片與羅代書本人相符，
      並依規定記錄羅代書身分證上所載地址、身分證字號及出生年月日等資料並令
      其簽名後，同意由羅代書提領三百三十萬元。
    (二)原告主張被告丁○○未善盡保管存摺之義務，擅將其存摺交予「羅滋南」代書
      ，即非故意，亦有重大過失，方致其貸款款項新台幣三百三十萬元，遭羅滋南
      盜領云云，而關此之爭點係原告主張雖有委託被告丁○○保管存摺，但並未指
      示被告丁○○將存摺交給「羅滋南」代書。被告丁○○則主張原告有指示將存
      摺轉交「羅滋南」代書。第按，佐之下列之事實，原告確有指示被告丁○○將
      存摺交予「羅滋南」代書，即：
      1.「羅滋南」代書於八十九年八月卅一日下午二時五十分左右至被告大安商業
        銀行提領三百三十萬元，乃憑存摺與蓋有原告留存於被告大安商業銀行之印
        鑑章印文之取款條。原告雖陳稱其並未在取款條上使用印鑑章云云。然查該
        印鑑章原告於八十九年八月十六日辦理貸款文件與帳戶開戶手續完畢後，即
        由原告取回自行保管，乃原告自陳之事實，而經鈞院當庭以目視比對並送法
        務部調查局進行鑑定，皆確認原告保管之印鑑章印文與系爭取款條上之「甲○○」印文，「紋線特徵相符」，有法務部調查局鑑定通知書在卷可按。足
        證系爭取款條上之「甲○○」印文，確係由原告在取款條親蓋後並交由羅滋
        南，應無疑問。而原告既將親蓋印鑑章之取款條交由羅滋南，依一般經驗法
        則為判斷，必係委託羅滋南代為提領款項，亦可肯定。
      2.再「羅滋南」提領之款項係新台幣三百三十萬元。而查是時被告大安銀行已
        將貸款三百五十萬元依約撥入原告 000-00-000000-0活期儲蓄存款帳戶內，
        則羅滋南若係如原告陳稱自行偽刻原告甲○○之印文，冒領款項者，其何以
        不全部一次領取款項三百五十萬元，而僅提領三百三十萬元？豈非異於常情
        。足證系爭取款條上之「甲○○」印文，確係原告確認提領金額為三百三十
        萬元後，方蓋用其印鑑章，交予羅滋南提領款項，應無疑問。
      3.原告任職金融機構達三十年之光景，長期經辦一般存款及其提領之業務，乃
        原告所自陳，則對於存戶提領款項須憑印章與存摺，原告應知之甚稔。足證
        原告在取款條上蓋用印鑑章印文，委託羅滋南提領三百三十萬元之款項時，
        羅滋南必有將被告丁○○交付之存摺提示予原告，或原告知曉存摺已在羅滋
        南手中。而原告何以知曉存摺已在羅滋南手中？自係原告確有指示被告丁○○在被告大安商業銀行製作存摺完成後，將之交付予其代理人羅滋南，有以
        致之。而若係羅滋南將存摺提示原告，原告仍在取款條上蓋用印鑑章，交予
        羅滋南，則原告陳稱其無委託羅滋南代為領款之意思云云，孰人信之？且退
        而言之，原告既在取款條上蓋用印鑑章，交予羅滋南代為提領三百三十萬元
        ，則縱使其於指示被告丁○○保管存摺時，未明確指示被告丁○○將存摺交
        付羅滋南，但被告丁○○將存摺交予羅滋南，亦顯不反於原告之意思。
      4.故原告陳稱其並未指示被告丁○○將存摺交予羅滋南；亦未委託授權羅滋南
        領取存摺云云，實違一般經驗法則之常理，應非可採。本件應係原告委託羅
        滋南提領三百三十萬元，羅滋南提領款項後，竟未將款項交予原告，原告遍
        尋羅滋南未著後，不甘受到損失，乃藉故興訟，欲藉訴訟程序令被告等承擔
        其自己之疏失所造成損害，有以致之。此觀原告自陳於八十九年八月卅一日
        下午即知款項為羅滋南提領，至八十九年九月八日委請律師發函被告大安銀
        行，期間並未告知被告大安銀行上情，即足證之。
    (三)原告主張被告乙○○未依規定確認羅滋南之身分，且未令羅滋南填寫聯行提款
      密碼，即同意羅滋南提領三百三十萬元，顯有過失云云。第按：
      1.「本人（公司）於貴行開立之存款戶，特聲明嗣後一切往來依右列印鑑共壹
        式，憑壹式有效」，被告大安銀行業務往來申請書暨印鑑卡「開戶人簽章及
        約定事項欄內」第一點，已有載明。按羅滋南代書於八十九年八月卅一日下
        午二時五十分左右，乃憑存摺與蓋有原告留存於被告大安銀行之印鑑卡印文
        之取款條，向被告乙○○辦理提領三百三十萬元之事宜。被告乙○○依規定
        核對取款條上之「甲○○」印文與原告留存之印鑑卡上之「甲○○」印文相
        符後（關於取款條上之「甲○○」印文與原告留存之印鑑卡上之「甲○○」
        印文相符乙節，業經鈞院以目視比對及送法務部調查局鑑定屬實），再同意
        由羅滋南憑摺提領三百三十萬元，自無任何不合。原告陳稱取款條上之印文
        顯係盜刻印章蓋用，以目視比對即可看出與原告留存之印鑑卡上之「甲○○
        」印文顯有不同，被告乙○○顯未比對或未詳細比對，具有重大過失云云，
        自非可採。
      2.被告乙○○因羅滋南提領款項超過一百五十萬元之故，遂依財政部之規定，
        要求羅滋南提出身分證確認其身分，並註記羅滋南之身分證字號、出生年月
        日及住址等資料，並要求羅滋南簽名，被告乙○○辦理羅滋南之提領款項事
        宜，皆符合規定，並無疏失。且原告確係委託羅滋南向被告大安銀行辦理提
        領三百三十萬元之事宜，業如前述。是原告指稱被告乙○○未確認羅滋南是
        否係原告之代理人，即同意提領款項，有違財政部之規定，顯有過失云云，
        應非可採。
      3.原告雖舉台灣銀行要求存戶無論在開立行提款或聯行提款皆須填寫取款碼，
        從而主張被告乙○○未於羅滋南辦理款項提領時要求填寫提款密碼，應有過
        失云云，惟按關於聯行提款密碼於存戶在開戶行提領款項時，是否亦須填寫
        ，各金融機關之規定，並非一致，亦無金融機構對於存戶在開戶行提領款項
        時，須要求存戶填寫聯行提款密碼之法令規定，而係由存戶與金融機構間自
        行約定。而依現今多數金融機構之作法，若存戶未於開戶時要求或申請在開
        立戶提領款項亦須填寫通提密碼者，存戶於開立行為款項之提領，無庸填寫
        通提密碼之必要，即得辦理，有被告所提華南銀行、慶豐銀行、富邦銀行、
        安泰銀行等之業務往來申請書附卷可稽。故原告實不能以台灣銀行自八十六
        年一月二十三日以後有要求其存戶不論於原存行或聯行提領款項時，皆須填
        寫取款密碼之情事，即謂被告乙○○僅憑印文與原告留存於印鑑卡上印文相
        符之取款條與存摺，未要求填寫提款密碼，具有過失云云。更何況，被告大
        安商業銀行與原告間被證八「存戶通提密碼、通用印鑑卡號：啟用、變更、
        換發、停用申請書（兼聯行代收付約定書）」第二條亦已約定：「上開通提
        密碼在停止使用前，存戶向貴行各營業單位（開戶行除外）取款時，應輸入
        通提密碼，否則貴行得拒絕付款」。是原告以被告乙○○未要求提示通提密
        碼，即同意羅滋南辦理提領款項具有過失云云，亦顯非可採。
    (四)末按原告向被告大安商業銀行辦理系爭房貸事宜之過程中，原告之代書羅滋南
      皆有全程參與，如貸款手續辦理之洽詢、房屋現場之估勘、貸款文件之簽訂用
      印、帳戶之開立、抵押權設定之辦理、他項權利證明書與房地謄本資料之送付
      被告大安商業銀行以辦理貸款核撥入原告帳戶等是，乃兩造不爭執之事實。則
      於原告將蓋有留存於被告大安商業銀行印鑑卡上「甲○○」印文之取款條交予
      羅滋南，向被告大安商業銀行辦理三百三十萬元款項之提領，羅滋南顯係受原
      告之委託，要無疑問。退而言之，縱使原告確無授權羅滋南代理提領款項之意
      思，然其於取款條上蓋用印鑑章後，交予羅滋南，足以令人以為羅滋南係原告
      之代理人，是亦已構成民法第一百六十九條之表見代理，原告自應負授權人之
      責任；被告大安商業銀行因羅滋南持蓋有原告印鑑章印文之取款條，辦理提領
      款項，同意其提領，依民法第三百零九條第二項之規定，已發生清償之效力。
      是原告請求被告大安商業銀行應返還消費寄託物新台幣三百三十萬元之主張，
      顯非可採。
    理    由
一原告起訴主張：其經一自稱為代書「羅滋南」之男子介紹，以系爭房地向被告大安
  銀行抵押借款三百五十萬元，於八十九年八月十六日親至被告大安銀行營業處所辦
  理借款及開戶等手續，當日並指示承辦人即被告丁○○代為保管存摺，俟原告他日
  自行到行領取，詎被告丁○○竟於同年月卅一日擅將該存摺交給未經原告授權之「
  羅滋南」代書，該自稱「羅滋南」代書之人旋持存摺及蓋用有偽刻原告印鑑章印文
  之取款條，冒領被告大安銀行核撥至原告帳戶內之貸款款項三百三十萬元，被告之
  受僱人即被告乙○○未仔細比對領款人之身分，竟讓該自稱「羅滋南」之人將此筆
  款項領走，因該自稱「羅滋南」代書之人並無受領該筆款項之權限，被告大安銀行
  交付該人此筆款項，對原告不生清償效力，爰請求被告大安銀行應返還消費寄託款
  三百三十萬元；又被告丁○○、乙○○違反執行職務之行為，致原告受有三百三十
  萬元借貸利息之損害，爰依民法第一百八十四條第一項前段、第一百八十五條、第
  一百八十八條第一項，請求被告大安銀行、丁○○、乙○○連帶八十九年九月卅日
  起至被告大安銀行返還原告前揭消費寄託款止，每月卅一日以三百三十萬元按附件
  計算之利息賠償原告。若本院認為被告大安銀行給付三百三十萬元予自稱「羅滋南
  」代書之人，對原告生清償消費寄託物之效力，則因被告丁○○、乙○○違反執行
  職務之行為，使原告受有三百三十萬元及利息之損害，爰依民法第一百八十四條第
  一項前段、第一百八十五條、第一百八十八條第一項，請求被告連帶賠償原告三百
  三十萬元，及自八十九年九月卅日起至被告清償前筆款項止，每月卅一日以三百三
  十萬元按附件計算之利息等語。
二被告則抗辯：原告確曾指示被告丁○○可將存摺交給該自稱「羅滋南」代書之人再
  轉交原告，另被告乙○○於辦理提款業務時已遵規定比對提款人之身分並要求其留
  存資料，二人執行職務均無因故意或過失致侵害原告權利之情事，自不構成侵權行
  為；另原告向被告大安銀行洽辦抵押借款之過程中，該自稱「羅滋南」代書之人全
  程參與，並持蓋有原告印鑑章印文之取款條及存摺領取原告帳戶內之款項，該自稱
  「羅滋南」代書之人顯係受原告委託，縱認原告確無授權該人代領款項，然其於取
  款條上蓋用印鑑章後交予「羅滋南」，足使人認為「羅滋南」係原告之代理人，應
  已構成民法第一百六十九條之表見代理，原告應負授權人之責。被告大安銀行讓「
  羅滋南」提領原告帳戶內之存款，對原告已生清償之效力，原告自不得再請求被告
  大安銀行返還消費寄託款等語。
三經查：系爭房地為原告及其妻林劉秀枝所有，原告以之向被告大安銀行抵押借款三
  百五十萬元；原告於八十九年八月十六日偕同自稱「羅滋南」代書之人至被告大安
  銀行辦理貸款及開戶手續，當日原告收回印鑑章並指示被告丁○○代為保管存摺後
  ，即先行離去；同年八月卅日原告自行至台北市中山地政事務所辦理抵押權設定登
  記；翌日即八月卅一日原告與「羅滋南」自中山地政事務所領取他項權利證明書與
  土地及建物登記謄本後，由「羅滋南」送交被告大安銀行辦理貸款核撥手續，被告
  丁○○並將原告新開立帳戶之存摺交給「羅滋南」轉交原告；被告大安銀行於同日
  下午一時廿二分左右將貸款三百五十萬元撥入原告前開帳戶內，同日下午二時五十
  分左右「羅滋南」來行提交存摺與取款憑條欲提領三百三十萬元，被告乙○○核對
  取款條上「甲○○」印文與原告留存印鑑卡印文認為相符、「羅滋南」身分證照片
  與本人相符，並記錄「羅滋南」身分證上所載地址、身分證字號及出生年月日等資
  料並令其簽名後，同意「羅滋南」提領三百三十萬元等事實，為兩造所不爭執，並
  有不動產登記謄本、借據、本票、印鑑卡、抵押權設定相關資料、取款條、確認客
  戶身份記錄表等件在卷可稽，均堪信為真正。
四原告帳戶內存款遭自稱「羅滋南」者提領三百三十萬元之事實，為兩造所同認，惟
  兩造對於「羅滋南」有無提領原告存款之權限一節多所爭執，是本件應先針對此點
  加以審究。經查：
  (一)就本件抵押借款之經過情形，原告及被告丁○○親自到庭陳述明確（見本院九十
    年三月十三日言詞辯論筆錄），全部過程大抵為：自稱「羅滋南」代書者向大安
    銀行洽詢抵押借款事宜後，會同被告大安銀行放款部門承辦人員即被告丁○○至
    系爭房地現場勘估價值，嗣原告偕同「羅滋南」至被告大安銀行辦理對保、開戶
    手續，數日後被告大安銀行確定核貸金額，由被告丁○○通知該「羅滋南」代書
    ，該「羅滋南」代書將抵押權設定相關文件送至被告大安銀行用印，並會同原告
    一起至地政事務所辦理抵押權設定手續，抵押權設定登記完成後原告親至地政事
    務所領回他項權利證明書、不動產登記謄本等文件交給「羅滋南」，由「羅滋南
    」將該等文件送回被告大安銀行，被告丁○○收受該等文件後作最後確認，將相
    關資料送回總行辦理撥款手續。在前述接洽、勘估抵押物價值、對保、確定核貸
    金額、辦理抵押權設定登記、送交他項權利證明書等項文件之過程中，原告僅在
    對保、開戶當日親自出面，其餘事宜，殆由自稱「羅滋南」代書者代表原告與被
    告丁○○接洽，原告未曾自行與被告丁○○聯絡，業據原告自承無訛。原告既委
    託「羅滋南」代書就貸款相關事宜與被告丁○○自行接洽，並委託「羅滋南」代
    書持抵押權設定文件至被告大安銀行用印，足認原告就此項抵押貸款相關事宜，
    確曾委任該「羅滋南」代書辦理。並於抵押權設定登記完竣後將他項權利證明書
    等相關權利文件交由「羅滋南」送交被告大安銀行留存，外觀上極易使人相信該
    「羅滋南」代書
據上論結：原告之訴為無理由，依民事訴訟法第七十八條，判決如主文。
中      華      民      國      九十     年     四    月      廿四      日
                                            民事第二庭法      官  陳婷玉
右為正本係照原本作成
如對本判決上訴，須於判決送達後廿日內向本院提出上訴狀
中      華      民      國    八十九    年     十一     月      一      日
~B法院書記官


司法院資訊處製作；財團法人民間司法改革基金會備份。
